臺灣臺北地方法院民事判決　　　　　　 99年度重訴字第713號
原　　　告　徐季欣
訴訟代理人　洪嘉呈律師
被　　　告　第一商業銀行股份有限公司
法定代理人　蔡慶年
訴訟代理人　傅金銘
上列當事人間債務人異議之訴事件，本院於民國100年1月12日言
詞辯論終結，判決如下：
    主  文
原告之訴駁回。
訴訟費用由原告負擔。
    事實及理由
壹、程序方面：
    查原告起訴時，被告之法定代理人原為張兆順，嗣於民國99
    年7月8日經經濟部經授商字第09901148610號函核准變更為
    蔡慶年，此有被告公司變更登記表在卷可稽，並由其具狀聲
    明承受訴訟（見本院卷第111頁），於法尚無不合，應予准
    許。
貳、實體方面：
一、原告起訴主張：原告為擔保訴外人「吉發興業股份有限公司
    」（下稱吉發公司）對被告之短期借款債務，曾與訴外人常
    慶怡、楊陳玉蓮及王建華等人共同擔任連帶保證人，於90年
    1月18日與被告簽訂最高限額為新臺幣（下同）2,300萬元之
    保證契約（下稱系爭最高限額保證契約）。楊陳玉蓮並提供
    其所有坐落臺北市○○○路○段197號10樓之5之房地，設定
    2,230萬元之最高限額抵押權予被告以為擔保（下稱系爭最
    高限額抵押權）。嗣因吉發公司未依約還款，被告遂於95年
    2月7日向鈞院聲請核發支付命令，請求原告應與王建華、常
    慶怡及楊陳玉蓮等人連帶給付被告2,300萬元，惟執行無果
    ，該院乃改發95年度執字第15893號債權憑證（下稱本件執
    行名義），被告並即於同年10月23日，持上開執行名義，聲
    請拍賣原告所有如附表一所示之房地，復於99年1月25日追
    加查封原告所有如附表二所示建物。然而，連帶保證人之一
    之楊陳玉蓮已於95年6月29日，向被告清償2,100萬元之保證
    債務，被告並因上開不足額之清償，同意拋棄系爭最高限額
    抵押權，故而依民法第751條之規定，原告就被告已拋棄之
    額度即2,230萬元內，免其責任，是原告應僅就70萬元之範
    圍內對被告負保證債務（2,300萬元－2,230萬元＝70萬元）
    。退步言之，縱認無民法第751條之適用，惟依同法第274條
    規定之意旨，因連帶債務人中之一人為清償而債務消滅時，
    他債務人亦同免其責任，楊陳玉蓮既已清償2,100萬元之保
    證債務，原告自應僅於200萬元之範圍內負連帶保證之責（
    2,300萬元－2,100萬元＝200萬元），被告以2,300萬元為其
    債權範圍聲請本件強制執行，與法未合等語。並聲明：被告
    於超出70萬元之部分，不得依臺灣臺北地方法院95年7月13
    日北院錦95執辰字第15893號債權憑證對原告強制執行。
二、被告則以：被告雖同意由楊陳玉蓮自行出售房地，並給付2,
    100萬元以清償吉發公司對被告之債務後，塗銷系爭最高限
    額抵押權，且確已於95年7月27日核發抵押權塗銷同意書。
    然此係屬「依行使擔保物權以外方法獲償」，並非民法第75
    1條所稱之「拋棄」擔保物權；至於抵押權塗銷同意書上所
    載「拋棄抵押權保留債權」之字樣，乃係配合地政機關作業
    所需，不足證明被告有拋棄上開擔保物權之意思，原告依此
    主張於拋棄之額度內不負保證責任，應屬無據。又楊陳玉蓮
    固曾給付2,100萬元予被告以沖償吉發公司之部分債務，惟
    楊陳玉蓮係以物上保證人之身分為上開清償行為，與保證契
    約係以保證人之全部財產為擔保，目的不同，本件中楊陳玉
    蓮既未提供上開擔保物以外之財產、主債務人之債務亦未減
    至2,300萬元以下，連帶保證債務自不因而減少為200萬元等
    語置辯。並聲明：原告之訴駁回。
三、兩造不爭執之事實：
  (一)原告與常慶怡、楊陳玉蓮及王建華等人為擔保吉發公司對被
    告之借款債務，於90年1月18日，與被告簽訂最高限額為2,3
    00萬元、未定期限之連帶保證契約，約定擔保債權之範圍包
    括吉發公司現在過去及將來發生之借款、票據、墊款、保證
    損害賠償及其他債務。
  (二)楊陳玉蓮於90年1月20日，另提供自己所有之房地，設定最
    高限額2,230萬元、存續期間自90年1月19日至130年1月18
    日之最高限額抵押權予被告，以擔保吉發公司之全部債務。
  (三)被告係以上開連帶保證契約為由，向本院聲請核發支付命令
    ，經本院作成95年度促字第6828號支付命令，命原告與王建
    華、常慶怡及楊陳玉蓮應連帶清償2,300萬元予被告在案，
    後因執行無果，本院遂依被告之聲請，於95年7月13日改發9
    5年度執字第15893號債權憑證。被告嗣於95年10月23日，持
    上開債權憑證為執行名義，聲請拍賣原告所有如附表一所示
    之房地，復於99年1月25日追加查封原告所有如附表二所示
    建物。
  (四)楊陳玉蓮於95年6月29日向被告清償2,100萬元後，被告同意
    塗銷系爭最高限額抵押權，並已於95年7月27日辦核發抵押
    權塗銷同意書。
  (五)吉發公司迄至99年11月30日止，尚積欠被告下列借款、利息
    及違約金未付，且於本案言詞辯論終結前，均未再為任何清
    償：
  1.新臺幣部分：本金717萬3,387元、利息暨違約金259萬6,414
    元，合計976萬9,801元。
  2.美金部分：本金30萬5400.93元、利息暨違約金14萬3243.5
    元，合計44萬8644.43元，依99年11月30日匯率為30.90計算
    ，折合臺幣為1386萬3,113元。
  3.日幣部分：本金2,188萬689元、利息暨違約金501萬7697.05
    元，合計2,689萬8,386元，依99年11月30日匯率為0.3692計
    算，折合臺幣為993萬0,884元。
  4.以上總計為3,356萬3,798元。
四、得心證之理由：
    原告雖另主張被告已拋棄系爭最高限額抵押權，依民法第75
    1條之規定，原告應於其拋棄權利之額度即2,230萬元內，免
    其保證責任；縱認被告並未拋棄系爭最高限額抵押權，連帶
    保證人之一之楊陳玉蓮既已向被告清償2,100萬元之部分債
    務，原告亦得主張同法第274條之效力，僅就200萬元之範圍
    內負連帶保證責任等情，惟為被告所否認，並以上開情詞置
    辯。是本件爭點厥在於：(一)被告是否已拋棄系爭最高限額抵
    押權？(二)倘認被告並未拋棄該權利，原告是否因楊陳玉蓮已
    清償2,100萬元，而於該範圍內同免責任？茲分述如下：
  (一)被告並未拋棄系爭最高限額抵押權：
  1.按債權人拋棄為其債權擔保之物權者，保證人就債權人所拋
    棄權利之限度內，免其責任，民法第751條固定有明文。然
    而，該條意旨乃緣於擔保物權易於實行，有助債權之實現，
    若債權人拋棄擔保物權，其結果勢必損及保證人，因而特設
    明文，以維保證人之利益。是債權人拋棄為其債權擔保之物
    權者，應指債權人在債權尚未獲償之前，既有行使擔保物權
    取償之權利，而竟拋棄不行使之謂，倘其債權已依行使擔保
    物權以外之方法獲償，債之關係消滅，債權之從權利即擔保
    物權亦隨之消滅，債權人塗銷該擔保物權之登記，於保證人
    無損，即與拋棄擔保物權有別（最高法院98年度台上字第16
    93號判決意旨可參）。又擔保物權之拋棄，主要在於債權人
    於債權未能獲得滿足情形下，猶同意塗銷該物權，始足當之
    ；換言之，縱使係部分債權之滿足，仍須證明抵押權人於同
    意塗銷時確有拋棄之意思，始有上開規定之適用。至於有無
    拋棄之意思存在，依舉證責任分配法則，仍應由主張適用民
    法第751條之保證人負舉證之責。
  2.經查，被告固不否認其於95年6月29日，同意由楊陳玉蓮自
    行出售系爭最高抵押權之抵押房地且清償2,100萬元後，即
    塗銷上開抵押權，並撤銷對上開房地之強制執行等情，惟依
    前所述，原告仍應證明被告於同意時確有拋棄該抵押權之意
    思，始能認其已盡舉證之責。是原告徒以：系爭最高限額抵
    押權所擔保債權之限額為2,230萬元，被告竟接受不足額清
    償，於仍可就該擔保物權行使權利取償時塗銷抵押權，可知
    被告有拋棄該抵押權之意思云云，即無足取。
  3.原告雖又以嗣後該房地之拍賣估價之鑑價報告為2,398萬7,2
    30元，高於楊陳玉蓮所清償之2,100萬元之事實為證，然上
    開鑑價報告係於95年7月3日，始由本院民事執行處以北院錦
    95執辰字第15893號函通知被告，有該函附卷可稽（見本院
    卷第89頁），可知被告於同意塗銷系爭最高限額抵押權之際
    ，尚無從得知該房地之鑑價結果係高於2,100萬元，因而亦
    難作為被告確有拋棄意思之證明。
  4.況被告原於95年4月13日聲請拍賣系爭最高限額抵押權之抵
    押物，嗣因楊陳玉蓮向被告提出申請，表示為免法院拍賣結
    果造成二度損害，減少雙方損失，請求被告同意由其自行出
    售抵押房地並清償2,100萬元後，塗銷上開抵押權登記等語
    ，被告方而同意塗銷一節，有楊陳玉蓮於95年6月29日提出
    之申請書附卷可佐（見本院卷第22頁），可知被告係因考量
    拍賣所得結果可能低於2,100萬元或無人應買，乃同意楊陳
    玉蓮上開申請，選擇以行使擔保物權以外之方法獲償，衡諸
    一般拍賣抵押物可能遭致之風險，尚難認為此非保障被告債
    權最有利益之作法，自難與拋棄該債權擔保之物權同視；遑
    論被告選擇受償之金額為2,100萬元，較諸事後鑑價結果為
    2,398萬7,230元，亦無明顯不合理之處，益徵被告辯稱：其
    係以行使擔保物權以外之方法獲償債權，並非同意拋棄該抵
    押權故予塗銷等語，確屬有據。
  5.至於抵押權塗銷同意書上固明確載有「拋棄抵押權保留債權
    」等字樣，惟按解釋意思表示，應探求當事人之真意，不得
    拘泥於所用之辭句，此乃民法第98條所明定。被告既稱記載
    「拋棄」字樣係為配合地政機關作業之要求，否認其本意即
    為拋棄，佐以被告並無拋棄系爭最高限額抵押權之真意，業
    經本院認定如前，即難僅憑上開文字記載遽認原告之主張為
    真。
  6.基上，被告既以行使擔保物權以外之方法獲償債權，而無拋
    棄系爭最高限額抵押權之意思，揆諸前揭說明，自與拋棄擔
    保物權不同。是原告主張被告已拋棄為其債權擔保之物權，
    依民法第751條之規定，原告僅就被告未拋棄權利之限度即
    70萬元內負保證責任等語，應無足採。
  (二)原告不因楊陳玉蓮業已清償2,100萬元，而於該範圍內免其
    責任：
  1.按保證人與債權人約定就債權人與主債務人間所生一定債之
    關係範圍內之不特定債務，預定最高限額，由保證人保證之
    契約，學說上稱為最高限額保證。此種保證契約如定有期間
    ，在該期間內所生約定範圍內之債務，不逾最高限額者，均
    為保證契約效力所及；如未定期間，保證契約在未經保證人
    依民法第754條規定終止或有其他消滅原因以前，所生約定
    範圍內之債務，亦同。故在該保證契約有效期間內，已發生
    約定範圍內之債務，縱因清償或其他事由而減少或消滅，該
    保證契約依然有效，嗣後所生約定範圍內之債務，於不逾最
    高限額者，債權人仍得請求保證人履行保證責任（最高法院
    77年台上字第943號判例參照）。
  2.依兩造於90年1月18日簽訂之保證書，兩造係約定為：「連
    帶保證人徐季欣今向第一商業銀行股份有限公司保證吉發公
    司對貴行所負之一切債務，以本金2,300萬元為限額，原與
    債務人連帶負全部償付之責任...本保證書所稱一切債務，
    係指債務人於現在（含過去所負現在尚未清償）及將來對貴
    行所負之借款、票據、墊款、保證、損害賠償及其他債務」
    ，核其性質，係屬未定期限之最高限額保證契約。又當事人
    約定遲延利息及違約金之目的，均係為契約不履行時，債務
    人應支付之懲罰金或損害賠償額之預定，以確保債務之履行
    為目的，解釋上自屬損害賠償之債。原告對被告所應負之保
    證責任範圍既包含損害賠償債務在內，則吉發公司因遲延給
    付而應負之遲延利息及違約金，自亦應構成原告保證責任之
    一部，先予敘明。
  3.經查，吉發公司迄至99年11月30日止，尚積欠被告借款、利
    息及違約金：新臺幣976萬9,801元（其中717萬3,387元為本
    金、259萬6,414元為利息暨違約金）、美金44萬8,644.43元
    （其中30萬5,400.93元為本金、14萬3,243.5元為利息暨違
    約金，折合臺幣為1,386萬3,113元）、日幣2689萬8,386元
    （其中2,188萬689元為本金、501萬7,697.5元為利息暨違約
    金，折合臺幣為993萬0,884元），合計為新臺幣3,356萬3,7
    98元未付，且上開債務於言詞辯論終結前均未再為任何清償
    等情，為兩造所不爭，並有被告提出之債權計算書在卷可證
    （分見本院卷第142、147、148、128-134頁），堪信屬實。
    而系爭最高限額連帶保證契約既未定有期限，原告復未主張
    其曾對被告表示終止該保證契約或有其他消滅原因，依前揭
    說明，上開吉發公司所積欠被告之3,356萬3,798元，於2,30
    0萬元之範圍內自均為原告保證責任效力所及，不受期間是
    否已為部分清償甚或全部清償之影響，原告依系爭連帶保證
    契約，即應於2,300萬元之範圍內與吉發公司同負連帶清償
    責任。是以，原告以吉發公司所積欠債務，業經楊陳玉蓮清
    償2,100萬元予被告，依民法第274條之規定，原告應僅於20
    0萬元之範圍內對被告負清償責任一節，自難認有據。
五、綜上所述，被告既未拋棄系爭最高限額抵押權，原告復應就
    兩造所定最高限額2,300萬元之範圍內對原告負清償責任，
    則被告請求原告給付2,300萬元，並持本院95年7月13日北院
    錦95執辰字第15893號債權憑證為執行名義對原告強制執行
    ，即屬有據。從而，原告依強制執行法第14條第2項之規定
    ，請求被告於超出70萬元之部分，不得依臺灣臺北地方法院
    95年7月13日北院錦95執辰字第15893號債權憑證對原告強制
    執行，為無理由，應予駁回。
六、本件事證已臻明確，兩造其餘攻擊防禦方法及所提證據，核
    與本件判決結果不生影響，爰不另一一論述，併予敘明。
七、訴訟費用負擔之依據：民事訴訟法第78條。
中    華    民    國    100    年    1    月    19    日
                  民事第三庭  審判長法  官  郭美杏
                                    法  官  孫正華
                                    法  官  吳若萍
以上正本係照原本作成。
如對本判決上訴，須於判決送達後20日內向本院提出上訴狀。如
委任律師提起上訴者，應一併繳納上訴審裁判費。
中    華    民    國    100    年    1    月    19    日
                                    書記官  劉英權
附表一：
土地部分：
┌────┬──────┬───┬─────┬─────┐
│  編號  │    地段    │ 地號 │面積（平方│ 權利範圍 │
│        │            │      │公尺）    │          │
├────┼──────┼───┼─────┼─────┤
│    1   │大安區○○段│ 167  │ 1569.00  │ 41/10000 │
│        │六小段      │      │          │          │
├────┼──────┼───┼─────┼─────┤
│    2   │大安區○○段│167-1 │   55.00  │ 41/10000 │
│        │六小段      │      │          │          │
├────┼──────┼───┼─────┼─────┤
│    3   │大安區○○段│167-2 │    4.00  │ 41/10000 │
│        │六小段      │      │          │          │
└────┴──────┴───┴─────┴─────┘
建物部分：
┌──┬──┬─────┬───────┬───┬────┐
│    │    │          │              │ 建物 │        │
│ 編 │ 建 │ 基地坐落 │   建物門牌   │ 面積 │權利範圍│
│ 號 │ 號 │          │              │（平方│        │
│    │    │          │              │公尺）│        │
├──┼──┼─────┼───────┼───┼────┤
│    │    │臺北市大安│臺北市○○○路│388.86│        │
│ 1  │538 │區○○段六│4段223巷41號地│      │  1/1   │
│    │    │小段167地 │下室          │      │        │
│    │    │號        │              │      │        │
├──┼──┼─────┼───────┼───┼────┤
│    │    │臺北市大安│臺北市○○○路│710.24│ 2799/  │
│ 2  │539 │區○○段六│4段223巷49弄6 │      │ 10000  │
│    │    │小段167地 │號地下室      │      │        │
│    │    │號        │              │      │        │
└──┴──┴─────┴───────┴───┴────┘
附表二：
┌──┬──┬──────┬───────┬───┬────┐
│    │    │            │              │ 建物 │        │
│ 編 │ 建 │ 基地坐落   │   建物門牌   │ 面積 │權利範圍│
│ 號 │ 號 │            │              │（平方│        │
│    │    │            │              │公尺）│        │
├──┼──┼──────┼───────┼───┼────┤
│    │    │臺北市大安區│臺北市○○○路│      │        │
│ 1  │258 │仁愛段六小段│4段223巷20弄1 │112.73│  全部  │
│    │    │120地號     │號6樓         │      │        │
├──┼──┼──────┼───────┼───┼────┤
│    │    │臺北市大安區│臺北市○○○路│      │        │
│ 2  │264 │仁愛段六小段│4段223巷20弄3 │96.03 │  全部  │
│    │    │120地號     │號6樓         │      │        │
└──┴──┴──────┴───────┴───┴────┘